臺灣彰化地方法院民事判決　八十九年度重訴字第二三二號
　　原　　　告　　午○○即張.
　　複　代理人　　丙○○
　　被　　　告　　卯○○
　　訴訟代理人　　癸○○
　　被　　　告　　辰○○
　　　　　　　　　子○○
　 　　　　　 　　戊○○○
　　訴訟代理人　　未○○
　　被　　　告　　甲○○
　　訴訟代理人　　庚○○
　　被　　　告　　辛○○○
　　　　　　　　　己○○
　　　　　　　　　巳○○○
　　訴訟代理人　　寅○○
　　　　　　　　　壬○○
　　被　　　告　　酉○○
　　　　　　　　　丑○○
　　訴訟代理人　　丁○
　　被　　　告　　申○○
　　　　　　　　　乙○○○
右當事人間請求分割共有物事件，本院判決如左：
    主      文
兩造所共有坐落彰化縣彰化市○○○段五八八地號、地目田、面積壹肆陸肆伍平方公
尺土地，其分割方法如附件所示編號Ａ部分，面積貳伍柒肆平方公尺，分歸被告乙○○○取得；編號Ｂ部分，面積貳捌貳平方公尺，分歸被告丑○○取得；編號Ｃ部分，
面積壹壹參伍平方公尺，分歸原告取得；編號Ｄ１部分，面積捌零陸平方公尺，分歸
被告辛○○○取得；編號Ｄ２部分，面積捌零陸平方公尺，分歸被告辰○○取得；編
號Ｅ部分，面積貳貳捌肆平方公尺，分歸被告申○○取得；編號Ｆ部分，面積壹柒壹
伍平方公尺，分歸被告酉○○取得；編號Ｇ部分，面積玖壹參平方公尺，分歸被告戊○○○取得；編號Ｈ部分，面積捌零陸平方公尺，分歸被告卯○○取得；編號Ｉ部分
，面積貳肆參平方公尺，分歸被告子○○取得；編號Ｊ部分，面積貳肆參平方公尺，
分歸被告己○○取得；編號Ｋ部分，面積肆貳陸平方公尺，分歸被告巳○○○取得；
編號Ｌ部分，面積玖壹參平方公尺，分歸被告甲○○取得；編號Ｍ部分，面積壹肆玖
玖平方公尺，分歸兩造取得，並按原應有部分比例維持共有。
兩造應互為補償如附表二所示之金額。
訴訟費用由兩造按附表一所示比例分擔。
    事　　　實
甲、原告部分：
一、聲明：
　　如主文所示。
二、陳述：
  (一)坐落彰化縣彰化市○○○段第五八八地號、地目田、面積一四六四五平方公尺土
    地為兩造所共有，兩造之應有部分如附表一所示。而本件系爭土地並無因物之使
    用目的不能分割或訂有不分割期限，又因無法協議分割，爰依民法第八百二十三
    條第一項、第八百二十四條第二項之規定，請求准予裁判分割。
  (二)主張依九十一年五月二十九日即附件所示方法分割，並依華聲企業發展鑑定顧問
    有限公司（下稱華聲公司）的鑑價報告補償，該鑑價報告鑑定價值會降低是因為
    北邊同段六九一地號土地是台糖公司所有，且提供作為道路使用只有四公尺寬，
    第一次鑑定即財團法人中華民國企業技術鑑定委員會（下稱中華鑑定委員會）鑑
    定報告誤以為是該筆土地為公有，且誤認道路寬度是十二公尺，所以和華聲公司
    第二次鑑價報告會有不同，應該以華聲公司鑑價報告為準。
三、證據：提出土地登記謄本二件、地籍圖謄本一紙為證，並聲請勘驗現場，及聲請
    鑑定兩造應互為補償之金額。
乙、被告卯○○、辰○○、子○○、丑○○、戊○○○、甲○○、辛○○○、己○○
    、酉○○、申○○、巳○○○部分：
一、聲明：
　　均同意依附件所示方法分割。
二、陳述：
  (一)被告卯○○、子○○、申○○、己○○、巳○○○、戊○○○部分：
  　應依據中華鑑定委員會鑑定報告補償。
  (二)被告辰○○、辛○○○、丑○○部分：
    應依據華聲公司鑑定報告補償。
  (三)被告庚○○部分：
    對二件鑑定報告均不同意，補償金額過高。
  (四)被告酉○○部分：
    對二件鑑定報告均沒意見。
丙、被告乙○○○部分：
　　未於準備程序及言詞辯論期日到場，亦未提出書狀作何聲明或陳述。
丁、本院依聲請勘驗現場，並會同彰化縣彰化地政事務所人員為現場測量，作成複丈
    成果圖附卷。
    理　　　由
一、本件原告之父張慶源於八十九年八月三日提起本件訴訟，嗣於同年十一月二十五
    日死亡，經原告於九十年三月八日具狀聲明承受訴訟，並由原告於九十年四月十
    一日將張慶源所有彰化縣彰化市○○○段五八八地號土地之應有部分辦理繼承登
    記在案，此有戶籍謄本及土地登記謄本各一件為證，核無不合，應予准許，合先
    敘明。
二、本件被告乙○○○受合法通知，未於最後言詞辯論期日到場，核無民事訴訟法第
    三百八十六條各款所列情形，爰依原告聲請，由其一造辯論而為判決。
三、原告起訴主張坐落彰化縣彰化市○○○段第五八八地號、地目田、面積一四六四
    五平方公尺土地為兩造所共有，兩造之應有部分各如附表所示，又本件系爭土地
    並無因物之使用目的不能分割或訂有不分割期限，又因無法協議分割等情，並提
    出土地登記謄本二件、地籍圖謄本一紙為證，經核相符，且為被告所不爭執，應
    認屬實。又按每宗耕地分割後每人所有面積未達○．二五公頃者，不得分割。但
    本條例中華民國八十九年一月四日修正施行後所繼承之耕地，得分割為單獨所有
    ；本條例中華民國八十九年一月四日修正施行前之共有耕地，得分割為單獨所有
    ，農業發展條例第十六條第三、四款定有明文。經查本件系爭土地經編定為田地
    目土地，屬農業發展條例第三條第一項第十一款所謂耕地，惟依卷附土地登記謄
    本所載，兩造係於八十九年一月二十六日農業發展條例修正前即共有系爭土地，
    ，而原告雖係於八十九年十一月二十五日始取得系爭土地應有部分，惟其係基於
    繼承而取得系爭土地，核與上開但書第三、四款規定相符，是系爭土地分割自不
    受農業發展條例第十六條最小分割面積之限制。因此，原告依據民法第八百二十
    三條第一項、第八百二十四條第二項之規定，請求分割系爭土地，即屬有據，應
    予准許。
四、本院審酌：(一)系爭土地西側面臨線東路，西北側、北側及東側均有既成道路可供
    對外通行；又系爭土地現有四幢建物，分別為：1.北側有被告甲○○所有面積二
    五七平方公尺、鐵皮造房屋一幢，作為工廠使用；2.西南側有被告乙○○○所有
    面積分別為五○一平方公尺、一四八七平方公尺之鐵皮造房屋各一幢，作為工廠
    及廟宇使用；3.東南側則為訴外人興建福德廟時越界建築，其占用面積為一九平
    方公尺之鐵皮造房屋；其餘部分土地則作為種植稻田之用等情，經本院現場勘驗
    明確，且為兩造所不爭執，並有彰化縣彰化地政事務所人員現場測量所作成複丈
    成果圖在卷可稽。(二)按農業發展條例施行細則第十條規定：「本條例第十六條第
    三款及第四款辦理共有耕地分割為單獨所有者，應先取得共有人之協議或經法院
    之確定判決。分割後之宗數不得超過共有人人數。」，核其意旨係為避免放寬耕
    地分割限制後，造成耕地過度細分，並妨礙農業合理經營。惟現代農業經營，為
    減少人力成本，提高生產效率，均已高度機械化，是以若於共有耕地分割時，未
    能預留農業機械通行之道路，而使分割後部分耕地形成袋地，則共有人間恐將另
    起袋地通行權之糾紛，上開規定就此情形未設例外規定，一律限制共有耕地分割
    後之宗數不得超過共有人人數，顯已逾越母法即農業發展條例第十六條第四款「
    使本條例修正施行前之共有耕地，產權單純化，減少共有糾紛，故將本條例修正
    施行前之共有耕地，其分割最小單位面積不受限制，以解決目前共有耕地之糾紛
    並達產權單純化」之立法目的。經查系爭土地西、北、東側雖均面臨道路，惟其
    面積達一四六四五平方公尺，且其形狀呈北窄南寬，若未於系爭土地內設置共有
    道路，則南側土地顯難以對外通行，對其經濟價值亦有所減損，是本件應有設置
    共有道路供取得南側土地之共有人對外通行之必要。因此，首揭施行細則規定所
    為限制，對系爭土地之分割顯不適當，且已逾越母法之規定，應排除該規定之適
    用。(三)除被告乙○○○經合法通知，均未到場或以書狀對分割方案表示意見外，
    原告及其餘被告均同意依附件所示方法分割。而被告乙○○○在系爭土地西南側
    現有鐵皮房屋二幢，則附件所示分割方法將其應有部分分配在系爭土地西南側即
    其所有上開建物現址，且其取得土地面臨線東路，為系爭土地最具經濟價值之部
    分，是依附件所示方法分割，亦符合被告乙○○○之利益。(四)綜上所述，本院認
    為如附件所示方法分割，應屬適當。
五、又依前揭方法分割結果，兩造所各自取得之土地固與其應有部分比例面積相符，
    惟分割後各筆土地形狀、所在位置、交通情形等均有所差異，經濟價值顯有不同
    ，為使兩造分得之土地價值均等，依民法第八百二十四條第三項之規定，應有以
    金錢補償之必要。至兩造互為補償之標準，經本院先後囑託中華鑑定委員會及華
    聲公司為鑑定，本院審酌：(一)中華鑑定委員會鑑定日期係九十年八月二十三日，
    距今已逾一年三個月，以近年土地價格持續下滑之情況，系爭土地於鑑定當時之
    土地交易價格與目前之土地交易價格應已有所變動，上開鑑定結果顯難作為系爭
    土地目前實際交易價格之依據。而華聲公司鑑定日期則為九十一年七月三日，距
    今僅四個月，是華聲公司所為鑑定應較能符合目前土地交易價格現況。(二)中華鑑
    定委員會係依據彰化縣彰化地政事務所九十年七月十一日複丈成果圖之分割方法
    所為鑑定，其中被告辛○○○與辰○○部分與附件所示分割方法並不相同，是其
    鑑定報告所為鑑定結果，亦難逕作為附件所示分割方法之補償標準。(三)華聲公司
    所為鑑定報告，其鑑定內容就相關法令、系爭土地經濟條件、鄰近土地交易現況
    、分割後各筆土地區位等均有詳細之分析與說明，本院認為華聲公司所為報告書
    之鑑價結果堪認合理、公允，爰參酌該報告書之結果，認為兩造分割後所取得土
    地價值、原應有部分面積價值及兩造應互為補償之金額，各如附表二所示。
六、按分割共有物之分割方案，係屬法院依職權所定，兩造所提出之分割方案，係供
    法院於決定分割方案之參考，是本件原告之請求雖有理由，但被告之行為，依當
    時之訴訟程度，為伸張或防衛其權利所必要，爰依民事訴訟法第八十一條第二款
    規定，命勝訴之原告負擔一部分訴訟費用。
據上論結，本件原告之訴為有理由，依民事訴訟法第三百八十五條第一項前段、第七
十八條、第八十一條第二款、第八十五條第一項但書，判決如主文。
中　　　華　　　民　　　國　　九十一　　年　　 十二　　 月　　　十三　　日
                                    臺灣彰化地方法院民事第二庭
~B審判長法官　何志通
~B　　　法官　廖國佑
~B　　　法官　鄭舜元
右為正本係照原本作成
如不服本判決，應於判決送達後廿日之不變期間內，向本院提出上訴狀。
中　　　華　　　民　　　國　　九十一　　年　　 十二　　 月　　　十六　　日
~B法院書記官　卓俊杰
~F0
~T32
附表一：
┌──┬───────┬───────────────────┐
│編號│共有人姓名    │應有部分（訴訟費用負擔比例）          │
├──┼───────┼───────────────────┤
│ １ │卯○○        │三九九九六分之二四五二                │
├──┼───────┼───────────────────┤
│ ２ │辰○○        │三九九九六分之二四五二                │
├──┼───────┼───────────────────┤
│ ３ │酉○○        │二四００分之三一三　　　　　　　　　  │
├──┼───────┼───────────────────┤
│ ４ │子○○        │五四分之一                            │
├──┼───────┼───────────────────┤
│ ５ │丑○○        │五七六００分之一二三四                │
├──┼───────┼───────────────────┤
│ ６ │戊○○○      │七二分之五　                          │
├──┼───────┼───────────────────┤
│ ７ │巳○○○      │二一六分之七                          │
├──┼───────┼───────────────────┤
│ ８ │申○○        │二四００分之四一七                    │
├──┼───────┼───────────────────┤
│ ９ │甲○○        │七二分之五                            │
├──┼───────┼───────────────────┤
│ １０ │乙○○○      │二四０分之四七                        │
├──┼───────┼───────────────────┤
│  │辛○○○      │三九九九六分之二四五二                │
├──┼───────┼───────────────────┤
│  │己○○        │五四分之一　　　　                    │
├──┼───────┼───────────────────┤
│  │午○○        │00000000分之0000000    │
└──┴───────┴───────────────────┘
~F0
~T32
附表二：
┌──┬─────┬─────────┬────────┬──────────┐
│    │          │各共有人按其原應有│各共有人按附件分│增減差額（即應受補償│
│編號│姓　　名  │部分之土地價值（新│得之土地價值（新│之價額或應補償他人之│
│    │          │臺幣）            │臺幣）          │價額；新臺幣）      │
├──┼─────┼─────────┼────────┼──────────┤
│ １ │乙○○○  │13,133,872元      │14,990,539元    │應補償1,856,667元   │
├──┼─────┼─────────┼────────┼──────────┤
│ ２ │丑○○    │1,436,808元       │1,423,202元     │應受補償13,606元    │
├──┼─────┼─────────┼────────┼──────────┤
│ ３ │午○○    │5,789,498元       │5,651,729元     │應受補償137,769元   │
├──┼─────┼─────────┼────────┼──────────┤
│ ４ │辛○○○  │4,111,593元       │4,131,515元     │應補償19,922元      │
├──┼─────┼─────────┼────────┼──────────┤
│ ５ │辰○○    │4,111,593元       │3,954,492元     │應受補償157,101元   │
├──┼─────┼─────────┼────────┼──────────┤
│ ６ │申○○    │11,652,819元      │10,842,689元    │應受補償810,130元   │
├──┼─────┼─────────┼────────┼──────────┤
│ ７ │酉○○    │8,746,600元       │8,146,356元     │應受補償600,244元   │
├──┼─────┼─────────┼────────┼──────────┤
│ ８ │戊○○○  │4,657,402元       │4,336,126元     │應受補償321,276元   │
├──┼─────┼─────────┼────────┼──────────┤
│ ９ │卯○○    │4,111,593元       │3,828,501元     │應受補償283,092元   │
├──┼─────┼─────────┼────────┼──────────┤
│ １０ │子○○    │1,241,974元       │1,248,145元     │應補償6,171元       │
├──┼─────┼─────────┼────────┼──────────┤
│  │己○○    │1,241,974元       │1,247,268元     │應補償5,294元       │
├──┼─────┼─────────┼────────┼──────────┤
│  │巳○○○  │2,173,454元       │2,184,262元     │應補償10,808元      │
├──┼─────┼─────────┼────────┼──────────┤
│  │甲○○    │4,657,402元       │5,081,758元     │應補償424,356元     │
├──┼─────┼─────────┼────────┼──────────┤
│  │共有道路  │5,984,008元       │5,984,008元     │0                   │
├──┴─────┼─────────┼────────┼──────────┤
│合            計│73,050,590元      │73,505,590元    │0                   │
└────────┴─────────┴────────┴──────────┘
